【裁判字號】    88,簡上,303
【裁判日期】    890414
【裁判案由】    給付代墊款
【裁判全文】
臺灣臺南地方法院民事判決  八十八年度簡上字第三○三號
    上  訴  人  乙○○
    訴訟代理人  甲○○○
    被  上訴人  勞工保險局
    法定代理人  丙○○
    訴訟代理人  林志龍律師
    複  代理人  莊孝襄律師
右當事人間請求給付代墊款事件，上訴人對於中華民國八十八年十一月三日本院新營
簡易庭八十八年度營簡字第四四八號判決，提起上訴，本院判決如左：
    主    文
原判決廢棄。
被上訴人在第一審簡易之訴駁回。
第一、二審訴訟費用由被上訴人負擔。
    事    實
甲、上訴人方面：
  （一）聲明：求為判決如主文所示。
  （二）陳述：
    １、依農民健康保險條例第五條第二項之規定，非前項農會會員，年滿十五歲以
        上從事農業工作之農民，參加本保險為被保險人者，應以其戶籍所在地之基
        層農會為投保單位；即雖非農會會員，但實際從事農作者，亦得參加農保。
        則上訴人之被繼承人周惠津雖非農會會員，但其以於父親即上訴人所有之農
        地從事耕作為由，備妥文件於民國（下同）八十二年十月二十二日向農會申
        報參加農保，依法即無不符；是投保單位即台南縣農會及保險人即被上訴人
        方允許之。
    ２、茲本案有爭議待釐清者，為長庚醫院高雄分院就診摘錄所為周惠津八十二年
        六月十七日就診時雖診斷患有紅斑性狼瘡，惟此病症屬慢性免疫疾病，患者
        因呈現症狀之不同，差異性極大，有無從事農作之能力，非可一概而論，仍
        應審酌病患當時身體所呈現之症狀，就診後復原情形（按周惠津係於八十二
        年六月十七日就診後之八十二年十月二十二日投保），暨農作之性質、工作
        內容等綜合審酌，原審法院僅以單一之就診摘錄表記載，遽認周惠津於就診
        後之八十二年十月二十二日無農作能力，尚嫌速斷，誠難令人甘服。
    ３、又周惠津於投保當時，事實上確有從事農作，具從事農作之能力。
  （三）證據：除於原審提出內政部八十六年五月二十一日台八六內訴字第八六０二
              一四四號函及所附訴願決定書、台閩地區勞工保險局八十六年七月二
              十四日八六保受字第六０一六五一三號函等影本各一件及聲請傳訊證
              人謝道外，補聲請傳訊證人李國明、黃崇禮。
乙、被上訴人方面：
  （一）聲明：求為判決駁回上訴。
  （二）陳述：
        被上訴人主張上訴人為已故被保險人周惠津之生父即繼承人，被保險人周惠
        津生前持上訴人所有之農地所有權狀，以自耕農資格，由訴外人台南縣學甲
        鎮農會在八十二年十月二十二日申報參加農保，並於八十三年四月一日、同
        年十月八日、同年十一月十五日、八十四年二月十六日入住長庚醫院高雄分
        院，診療費用計新台幣（下同）二十六萬四千零五十元，被上訴人業已墊付
        。嗣被保險人周惠津於八十四年十二月十一日死亡，其家屬向被上訴人申請
        喪葬津貼時，經派員調查，據高雄長庚醫院農民健康保險就診摘錄表記載：
        被保險人周惠津於八十二年六月十七日至該院初診，診斷為紅斑性狼瘡併左
        側股骨頭壞死，依此就診症狀，被保險人周惠津於八十二年十月二十二日加
        保當時，應無從事農作之能力，被上訴人乃依農民健康保險條例第十九條規
        定，在八十五年三月十六日以八五勞醫字第六００一０三五號函知核定自八
        十二年十月二十二日起取消周惠津為農保被保險人資格，及上開周惠津自八
        十三年四月至八十四年二月間前後入住長庚醫院高雄分院診療費用計二十六
        萬四千零五十元應繳還歸墊，惟上訴人迄今分文未償，爰依法訴請被告償付
        之。
  （三）證據：提出戶籍謄本、農民健康保險加保申報表、台閩地區勞工保險局醫療
              給付收據、就診摘錄表、台閩地區勞工保險局八十五年三月十六日八
              五勞醫字第六００一０三五號函等影本各一件。
    理    由
一、被上訴人起訴主張主張上訴人為已故被保險人周惠津之生父即繼承人，被保險人
    周惠津生前由訴外人台南縣學甲鎮農會於八十二年十月二十二日申報參加農保，
    嗣於八十三年四月一日、同年十月八日、同年十一月十五日、八十四年二月十六
    日先後入住長庚醫院高雄分院，診療費用計二十六萬四千零五十元，被上訴人業
    已墊付；嗣被保險人周惠津於八十四年十二月十一日死亡，被上訴人於被保險人
    家屬申請喪葬津貼時，經派員調查發現，被保險人周惠津於八十二年六月十七日
    至高雄長庚醫院初診時，已經診斷為紅斑性狼瘡併左側股骨頭壞死，足認被保險
    人周惠津於八十二年十月二十二日加保當時，應無從事農作之能力。被上訴人乃
    依農民健康保險條例第十九條規定，於八十五年三月十六日核定自八十二年十月
    二十二日起取消被保險人周惠津之被保險人資格。為此爰依農民健康保險條例第
    十九條、第三十五條第一項之規定提起本訴。上訴人則以：被保險人周惠津罹患
    之紅斑性狼瘡疾病，屬慢性免疫疾病，患者因呈現症狀之不同，差異性極大，有
    無從事農作之能力，非可一概而論，仍應審酌病患當時身體所呈現之症狀，就診
    後復原情形暨農作之性質、工作內容等綜合審酌，不能僅以單一之就診摘錄表記
    載，遽認被保險人周惠津於就診後之八十二年十月二十二日已無農作能力；實則
    被保險人周惠津於投保當時，事實上仍有從事農作等語，資為抗辯。
二、被上訴人主張上訴人為已故農民健康保險被保險人周惠津之生父即繼承人，周惠
    津生前，以自耕農資格，由訴外人台南縣學甲鎮農會於八十二年十月二十二日申
    報參加農保，嗣於八十三年四月一日、同年十月八日、同年十一月十五日、八十
    四年二月十六日分別入住長庚醫院高雄分院，診療費用計二十六萬四千零五十元
    ，被上訴人業已墊付；嗣周惠津於八十四年十二月十一日死亡，其家屬向被上訴
    人申請喪葬津貼時，經被上訴人派員調查發現，周惠津於八十二年六月十七日至
    高雄長庚醫院初診時，經診斷為紅斑性狼瘡併左側股頭壞死之事實，業據提出農
    民健康保險加保申報表、醫療給付收據、長庚醫院高雄分院農民健康保險就診摘
    錄表各一件為證，復為上訴人所不爭執，自堪信為真實。
三、被上訴人雖又主張依高雄長庚醫院農民健康保險就診摘錄表之記載，被保險人周
    惠津於八十二年六月十七日至該院初診，經診斷為紅斑性狼瘡併左側股頭壞死，
    足認其於加保當時即八十二年十月二十二日，應無從事農業工作之能力；被上訴
    人乃於八十五年三月十六日函知核定自八十二年十月二十二日起取消周惠津為農
    保被保險人資格一節，固據提出台閩地區勞工保險局八十五年三月十六日八五勞
    醫字第六００一０三五號函一件為證，復為上訴人就其形式不為爭執，堪認其形
    式上之真正。惟依農民健康保險第一條及第六條之規定意旨觀之，農民健康保險
    ，為強制保險，其目的在於維護農民健康，增進農民福利，促進農村安定；祗須
    是中華民國農民，除已參加「軍保」、「公保」、「勞保」等外，均應一律參加
    保險，且並不以健康者為限。經查，本件被保險人周惠津於參加本件農民健康保
    險以前，固已經醫院診斷罹患紅斑性狼瘡之疾病，惟依上開說明意旨，被保險人
    祗須參加時仍從事農業工作，縱已罹患疾病，即應認在農民健康保險之承保範圍
    ；易言之，農民健康保險之被保險人祗須事實上從事農業工作即可，與其是否罹
    患疾病及依其病情客觀上是否適宜從事農業工作暨其從事農業工作之能力有無減
    低並無關聯。經查，本件被保險人周惠津常於週六、週日不上學時下田幫忙家人
    從事除草之農業工作，迄八十一、二年間仍有工作一節，已分據證人謝道、李國
    明到庭供明在卷。雖上開證人就被保險人周惠津最後一次從事農業工作之時間，
    及被保險人罹病後是否仍下田工作，暨八十二年底、八十三年間是否仍從事農業
    工作等節，均因遺忘或無印象而未能明確供述，惟綜合上開證人之前後供述，被
    保險人周惠津確實於參加本件保險前，有輔助家人從事農業工作迄八十一、二年
    間之事實無訛，縱被保險人於參加系爭保險前已罹病，且依其病情，客觀上已達
    不宜從事農業工作之程度，或其從事農業工作之能力顯較為減低，均與客觀上不
    能從事農業工作有別，不應等同視之。
四、況依行政院農業委員會會同內政部訂定之「從事農業工作農民申請參加農民健康
    保險認定標準及資格審查辦法」第二至七條之規定：從事農業工作之農民申請參
    加農民健康保險，應具備下列資格條件：（一）年滿十五歲以上者；（二）每年
    實際從事農業工作時間合計達九十日以上者；（三）無農業以外之專任職業者；
    （四）自耕農以同戶直系血親所有農地（包括農、林、漁、牧用地）平均每人面
    積０．一公頃以上或利用耕地以外固定農事設施（指室內場地及設備）平均每人
    面積０．０一公頃以上從事農業生產者；農民申請參加農民健康保險，應填具申
    請表，並分別按各款資格條件檢附（一）國民身分證；（二）戶口名簿或戶籍謄
    本；（三）每年實際從事農業工作時間合計達九十日之切結書；（四）土地所有
    權狀或固定農事設施證明文件；（五）耕地委託經營契約書或租借用契約書等證
    明文件，親自向戶籍所在地之基層農會申請之；農會審查農民資格，以該農會理
    事長、常務監事、總幹事、會務股長、推廣股長信用部主任及保險部主任等七人
    組成審查小組為之；審查小組審查農民資格之程序如下：（一）農民資格之審查
    ，應由各農會主辦股部將申請表及證明文件彙整提供審查小組審查；（二）審查
    小組審查農民資格，應依事實條件個別審查之；（三）審查小組審查農民資格，
    應將審查結果當場作成紀錄，並抄錄二份，一份報請主管機關備查，一份留存農
    會供編造加保名冊之依據；農民申請參加農民健康保險，經審查小組審定後，農
    會應將結果書面通知申請人，申請人收到通知後，如有異議，得於七日內申請複
    審，但以一次為限。本件被保險人周惠津參加農民健康保險時，係以其父即上訴
    人所有農地所有權狀，以自耕農資格申請參加，並經投保單位即台南縣學甲鎮農
    會依上開辦法予以審核通過一節，為兩造所不爭執，且有加保申報表一紙在卷可
    稽，是應認被保險人周惠津申請參加本件保險時，已通過投保單位依其事實條件
    之個別審查，並無任何條件之欠缺。縱依被上訴人所提出之該局八十六年七月二
    十四日八六保受字第六０一六五一三號函中說明三所載內容，被上訴人於其取消
    本件被保險人資格前所為調查即借調被保險人於長庚紀念醫院高雄分院全卷病歷
    及就診摘錄表送被上訴人所屬審查醫師核閱後出具意見，亦僅認被保險人周惠津
    罹病後，依其狀況，僅屬『不宜』從事勞力活動而已，尚非客觀上不能從事農業
    工作，惟被上訴人仍據而率予認定被保險人周惠津於參加本件保險時應無從事農
    業工作之能力云云，更顯見其已將「不宜從事農業工作」及「客觀上已無從事農
    業工作能力」混而為一，而有速斷之嫌。
五、綜上所述，本件被保險人周惠津既於參加本件保險前確有從事農業工作之事實，
    則被上訴人自不得任意主張被保險人已無從事農業工作之能力而取消其被保險人
    資格。從而，被上訴人依農民健康保險條例第十九條、第三十五條第一項規定及
    繼承之法律關係，向上訴人求償，自無理由，不應准許。是原審為上訴人敗訴之
    判決，即有未合。上訴意旨指摘原判決不當，求予廢棄改判，為有理由，自應由
    本院予以廢棄改判如主文第二項所示。
六、據上論結，本件上訴為有理由，依民事訴訟法第四百三十六條之一第三項、第四
    百三十六條第二項、第四百五十條、第七十八條，判決如主文。
中      華      民      國    八十九    年      四      月    十四    日
                                臺灣臺南地方法院民事第三庭
~B審判長法  官  沈揚仁
~B      法  官  鄭彩鳳
~B      法  官  謝靜慧
右為正本係照原本作成
本判決不得上訴。
中      華      民      國    八十九    年      四      月     十四     日
~B法院書記官    楊文正


司法院資訊處製作；財團法人民間司法改革基金會備份。
